ACORDAO-COMPLETO-2554143

ACÓRDÃO 6118/2022 ATA 35/2022 - SEGUNDA CÂMARA

VISTOS, relatados e discutidos estes autos que cuidam de pedido de reexame interposto contra o Acórdão 18803/2021-TCU-Segunda Câmara,
ACORDAM os Ministros do Tribunal de Contas da União, reunidos em sessão da Segunda Câmara, com fundamento no artigo 48 da Lei 8.443/1992, c/c os artigos 285 e 286 do Regimento Interno do TCU, diante das razões expostas pelo Relator, em:
9.1. conhecer e negar provimento ao pedido de reexame;
9.2. dar ciência deste acórdão ao recorrente e à unidade jurisdicionada.

Pedido de reexame contra acórdão que considerou ilegal ato de pessoal.

Segunda Câmara

Tribunal de Justiça do Distrito Federal e dos Territórios.

3. Interessados/Responsáveis/Recorrentes:
3.1. Interessada: Lie Mitsuzumi (XXX.923.248-XX).
3.2. Recorrente: Lie Mitsuzumi (XXX.923.248-XX).

13.1. Ministros presentes: Aroldo Cedraz (na Presidência), Bruno Dantas (Relator) e Antonio Anastasia.
13.2. Ministro-Substituto convocado: Marcos Bemquerer Costa.

BRUNO DANTAS

Ministro Augusto Nardes.

Cuidam os autos de pedido de reexame (peças 14 a 19) interposto por Lie Mitsuzumi contra o Acórdão 18803/2021-TCU-Segunda Câmara, lavrado nos seguintes termos:
"VISTOS, relatados e discutidos estes autos que tratam de ato de aposentadoria concedida no âmbito do Tribunal de Justiça do Distrito Federal e dos Territórios.
ACORDAM os Ministros do Tribunal de Contas da União, reunidos em sessão da Segunda Câmara, diante das razões expostas pelo Relator, com fundamento no art. 71, inciso III, da Constituição Federal e nos arts. 1º, inciso V, 39, inciso II, e 45 da Lei 8.443/1992, em:
9.1. considerar ilegal o ato de aposentadoria de Lie Mitsuzumi, negando-lhe o respectivo registro;
9.2. dispensar o recolhimento das quantias indevidamente recebidas de boa-fé pela interessada, consoante o disposto na Súmula 106 deste Tribunal;
9.3. determinar ao Tribunal de Justiça do Distrito Federal e dos Territórios que adote as seguintes providências, sob pena de responsabilidade solidária da autoridade administrativa omissa:
9.3.1. suspenda o pagamento realizado com base no ato ora impugnado;
9.3.2. emita novo ato de aposentadoria escoimado das irregularidades apontadas, submetendo-o a este Tribunal no prazo de trinta dias, pelo sistema e-Pessoal;
9.3.3. comunique à interessada a deliberação deste Tribunal e a alerte de que o efeito suspensivo proveniente da eventual interposição de recursos, junto ao TCU, não a eximirá da devolução dos valores indevidamente recebidos após a notificação;
9.4. dar ciência desta deliberação à interessada e ao Tribunal de Justiça do Distrito Federal e dos Territórios."
2.	Admitido o processamento do recurso, porquanto preenchidos os requisitos previstos no art. 48 da Lei 8.443/1992, conferi efeito suspensivo aos itens 9.1, 9.3, 9.3.1 e 9.3.2 do acórdão recorrido (peça 25) .
3.	Instruído o feito, faço reproduzir, com os ajustes que julgo pertinentes, o exame técnico e o encaminhamento oferecidos pela Secretaria de Recursos deste Tribunal (peça 30) :
"HISTÓRICO 
2.	A ex-servidora Lie Mitsuzumi ocupava o cargo de Analista Judiciário, especialidade Execução de Mandados (antigo Oficial de Justiça Avaliador) , sendo que os quintos incorporados decorrem do exercício da função de execução de mandados (FC-05) .
2.1.	Sobre essa questão, o TCU tem entendimento no sentido de que a função de execução de mandados não gera direito à incorporação de quintos, por se tratar de vantagem inerente à estrutura remuneratória do cargo de Analista Judiciário, especialidade Execução de Mandados (Acórdão 2784/2016-TCU-Plenário e 5.443/2020-TCU-1ª Câmara, de relatoria do Ministro Benjamin Zymler) .
2.2.	Irresignada, a ex-servidora interpôs o presente pedido de reexame (peças 14 a 19) , cujas argumentações serão abordadas mais adiante.
ADMISSIBILIDADE
3.	Reitera-se o exame de admissibilidade realizado pelo Sar/Serur (peça 22) , que opinou pelo conhecimento do recurso, nos termos do artigo 48 da Lei 8.443/1992, c/c os artigos 285 e 286, parágrafo único, do RI/TCU, suspendendo-se os efeitos dos subitens 9.1, 9.3, 9.3.1 e 9.3.2 do Acórdão 18803/2021-TCU-Segunda Câmara. O Excelentíssimo Senhor Ministro Bruno Dantas, mediante despacho de peça 25, concordou com esta unidade técnica. 
EXAME DE MÉRITO
4.	Delimitação
4.1.	Constitui objeto do presente recurso definir se:
a)	ocorreu violação ao contraditório e à ampla defesa;
b)	houve a incidência da decadência;
c)	a função de execução de mandados tem natureza jurídica de função de confiança, podendo haver a acumulação dos quintos com a GAE;
d)	houve violação aos princípios da irredutibilidade de vencimentos;
e)	pode ser mantido o pagamento de quintos decorrentes de função exercida após 8/4/1998, com amparo em decisão judicial transitada em julgado;
f)	ocorreu violação aos princípios da segurança jurídica e da vedação de interpretação retroativa;
g)	deve ser sobrestado o julgamento do recurso interposto pela interessada.
5. 	Do contraditório e da ampla defesa
5.1.	Aduz-se que ocorreu violação ao contraditório e à ampla defesa, com base nos seguintes argumentos.
5.2.	Dispõe o art. 2º da Lei 9.784/1999 que a Administração Pública obedecerá, dentre outros, aos princípios da legalidade, finalidade, motivação, razoabilidade, proporcionalidade, moralidade, ampla defesa, contraditório, segurança jurídica, interesse público e eficiência (peça 14, p. 16) .
5.3.	A Administração deve pautar seus atos pelos princípios do contraditório e da ampla defesa, garantias individuais fundamentais de todo e qualquer cidadão (peça 14, p. 16-17) .
5.4.	Estatui o art. 5º, inciso LV, da Carta Magna que aos litigantes, em processo judicial ou administrativo, e aos acusados em geral são assegurados o contraditório e ampla defesa, com os meios e recursos a ela inerentes. A anulação de atos que afetem interesses individuais somente pode ser levada a efeito em estrita observância ao devido processo legal (peça 14, p. 17-18) .
5.5.	O poder/dever de autotutela não é absoluto, sendo seu exercício limitado em razão do contraditório, da ampla defesa e da própria segurança jurídica (peça 14, p. 18) .
Análise
5.6.	Cabe ressaltar que a atuação desta Corte de Contas, no que tange ao julgamento de atos de pessoal para fins de registro, segue o balizamento estabelecido pelo Supremo Tribunal Federal na Súmula Vinculante 3, que excepciona a apreciação da legalidade do ato de concessão inicial de aposentadoria, reforma e pensão da necessidade de observância do contraditório e ampla defesa.
5.7.	A referida súmula do STF:
Nos processos perante o Tribunal de Contas da União asseguram-se o contraditório e a ampla defesa quando da decisão puder resultar anulação ou revogação de ato administrativo que beneficie o interessado, excetuada a apreciação da legalidade do ato de concessão inicial de aposentadoria, reforma e pensão. (grifou-se) 
 5.8.	A atuação do Tribunal deu-se em consonância com a competência estabelecida no art. 71, inciso III, da Carta Magna quanto à apreciação, para fins de registro, da legalidade de ato de concessão de pensão militar, na forma regulamentada pela Lei 8.443/1992 (art. 1º, inciso V) , pelo Regimento Interno (arts. 1º, inciso VIII, 259 e seguintes) e pela Instrução Normativa TCU 78/2018, que dispõe sobre o envio, o processamento e a tramitação de informações alusivas a atos de admissão de pessoal e de concessão de aposentadoria, reforma e pensão, para fins de registro, no âmbito da Corte de Contas, nos termos do art. 71, inciso III, da Constituição Federal.
5.9.	Prevê o art. 260, § 1º, do Regimento Interno que a autoridade administrativa responsável por atos de concessão de pensão submeterá os dados e informações necessários ao respectivo órgão de controle interno, que deverá emitir parecer sobre a legalidade dos atos e torná-los disponível à apreciação do Tribunal, que determinará o registro dos atos que considerar legais e recusará o registro dos atos considerados ilegais.
5.10.	Entende-se que esses procedimentos foram seguidos pela Corte de Contas na negativa de registro do ato de concessão de aposentadoria em reexame.
5.11.	Dessa forma, opina-se pela rejeição dos argumentos apresentados pelo recorrente.
6.	Da decadência
6.1.	A recorrente aduz ter havido a incidência da decadência, com base nos seguintes argumentos.
6.2.	O poder/dever de autotutela não é absoluto, sendo seu exercício limitado pelo decurso do tempo (decadência) , expressamente preconizado pelo art. 54 da Lei 9.784/1999, que regula os processos administrativos no âmbito federal (peça 14, p. 18-20) .
6.3.	Em prestígio à segurança jurídica, o STF tem rechaçado a possibilidade de anulação ou revogação de atos administrativos em razão de decurso de tempo razoável e proclamado a subsistência de atos concretos a despeito da declaração de suposta ilegalidade (peça 14, p. 20) .
6.4.	Para solidificar a questão, dispõe o art. 54, § 1º, da Lei 9.784/1999 que, transcorrido o prazo de 5 (cinco) anos, a Administração Pública decai do seu direito de anular seus próprios atos, quando esses gerarem efeitos favoráveis a seus destinatários, enquanto a Carta Magna, em seu art. 5º, inciso XXXVI, estabelece que a lei não prejudicará o direito adquirido, o ato jurídico perfeito e a coisa julgada (peça 14, p. 21) .
6.5.	O próprio STF já se manifestou, no julgamento do MS 28.953, pela manutenção dos atos administrativos quando decorridos cinco anos da produção de seus efeitos, por força do art. 54 da Lei 9.794/1999 (peça 14, p. 25) .
6.6.	Portanto, consumou-se a decadência do direito de a Administração anular a incorporação dos quintos que tiveram origem na GRG ou FC-05, visto ter sido concedida há mais de vinte anos, assim como do direito de anular a implementação da GAE e o pagamento cumulativo das duas vantagens sempre que o primeiro pagamento cumulativo tenha se verificado há mais de cinco anos, como ocorre no caso em apreço (peça 14, p. 27-29) .
Análise
6.7.	Quanto à decadência administrativa, essa só é configurada quando o processo não é julgado após cinco anos contados de sua chegada ao TCU. 
6.8.	Pacificando de vez o tema, o STF fixou a seguinte tese de repercussão geral (tema 445) , no bojo no RE 636.553, de relatoria do Ministro Gilmar Mendes:
Em atenção aos princípios da segurança jurídica e da confiança legítima, os Tribunais de Contas estão sujeitos ao prazo de 5 anos para o julgamento da legalidade do ato de concessão inicial de aposentadoria, reforma ou pensão, a contar da chegada do processo à respectiva Corte de Contas (grifo acrescido) .
6.9.	Assim, como o ato em reexame foi enviado ao TCU em 26/12/2019 (peça 3) e apreciado na Sessão da Segunda Câmara de 23/11/2021 (peça 8) , não há que se falar em decadência administrativa, nem em prescrição quinquenal, nem em obrigatoriedade de oitiva prévia da interessada.
6.10.	Assim, propõe-se a rejeição dos argumentos apresentados pela recorrente.
7.	Da função de execução de mandados e da acumulação dos quintos com a GAE
7.1.	Aduz-se que a função de execução de mandados tem natureza jurídica de função de confiança, com base nos seguintes argumentos.
7.2.	No âmbito da Justiça Federal, a função de Executante de Mandados foi criada pelo Ato Regulamentar 641/1987, do Conselho da Justiça Federal, e era retribuída na forma de Gratificação de Representação de Gabinete (peça 14, p. 5-6) .
7.3.	Conquanto tais funções fossem exclusivas dos Oficiais de Justiça Avaliadores que estivessem no efetivo exercício das atribuições do cargo, a parcela não era devida automaticamente, tampouco em valor idêntico ou por meio da mesma rubrica (FC-04; FC-05) a todos os ocupantes do cargo, uma vez que havia a necessidade de prévia designação formal mediante indicação do Juízo. Além disso, o número de funções não era coincidente com o quantitativo de cargos existentes na estrutura do Poder Judiciário da União, fato que corrobora a necessidade da abertura de juízo administrativo discricionário quanto à oportunidade e conveniência (peça 14, p. 6) .
7.4.	Diversamente do aduzido pela Corte de Contas, a retribuição discutida guardava, sim, o necessário elemento da fidúcia, que não lhe conferia o caráter geral e abstrato (peça 14, p. 6-10) .
7.5.	Porém, a designação para a GRG ou FC dava ensejo à incorporação das parcelas da retribuição cumpridos os requisitos legais previstos na redação então vigente do art. 62 da Lei 8.112/1990, na Lei 8.911/1994 e na Lei 9.421/1996, essa última a responsável pela criação das carreiras dos servidores do Poder Judiciário da União (peça 14, p. 10-11) .
7.6.	Os quintos, que ainda hoje são pagos aos Oficiais de Justiça, não possuem correlação com sua natureza jurídica originária, sendo atualmente percebidos à título de VPNI, que não se confunde com a função comissionada exercida pela servidora na atividade. Ausente, portanto, o suposto impedimento à percepção cumulada (peça 14, p. 11-13) .
7.7.	A Lei 11.416/2006 criou a Gratificação de Atividade Externa (GAE) como uma parcela remuneratória própria do cargo efetivo de Analista Judiciário, especialidade Oficial de Justiça Avaliador Federal, sendo que, em nenhum momento, vedou a percepção cumulativa das verbas, que ostentam naturezas jurídicas distintas. Pela lógica, a configuração do suposto bis in idem invocado pela Corte de Contas em seu decisium se torna impossível, não havendo que se cogitar irregularidade na percepção cumulada das parcelas por parte da recorrente (peça 14, p. 13-14 e 22-24) .
7.8.	Ora, quisesse o legislador restringir o direito à GAE, nas hipóteses em que os servidores possuem parcelas incorporadas, deveria tê-lo feito expressamente, sendo descabida a interpretação extensiva da norma jurídica que restringe ou suprime direitos, mormente por implicar em alteração de situações devidamente constituídas, como no caso em tela (peça 14, p. 15) .
Análise
7.9.	Assim dispôs o Ato Regulamentar 641/1987 do Conselho da Justiça Federal (CJF) :
Art. 3º As designações para as funções a que se referem os artigos 1º e 2º far-se-ão por atos do Diretor do Foro da respectiva Seção Judiciária, após a indicação do Juiz Federal a que estiverem subordinados os servidores, observando-se os seguintes critérios:
 (...) 
V - as funções de Executantes de Mandados são exclusivas dos Oficiais de Justiça Avaliadores no efetivo exercício das atribuições inerentes e próprias do cargo.
7.10.	Defende a recorrente que as designações para a funções de Executantes de Mandados não aconteciam de forma automática, sendo necessária a designação formal de acordo com a realidade de cada tribunal, considerada a sua autonomia administrativa. 
7.11.	Para o deslinde da presente questão, é de mister perquirir se a função de executante de mandado tem, em seu exercício, atribuições que ensejem a fidúcia de uma autoridade superior.
7.12.	Sobre o tema, dispõe o art. 4º, § 1º, da Lei 11.416/2006, com a redação dada pela Lei 12.774/2012:
§ 1º Os ocupantes do cargo de Analista Judiciário - área judiciária cujas atribuições estejam relacionadas com a execução de mandados e atos processuais de natureza externa, na forma estabelecida pela legislação processual civil, penal, trabalhista e demais leis especiais, serão enquadrados na especialidade de Oficial de Justiça Avaliador Federal.  (Redação dada pela Lei 12.774/2012) 
7.13.	Assim, a atividade de execução de mandados e atos processuais de natureza externa não têm, em sua essência, a necessidade de um plus, de uma fidúcia de uma autoridade superior, eis que, nos termos do dispositivo supra, os titulares do cargo efetivo de analista judiciário poderiam ser enquadrados na especialidade de Oficial de Justiça Avaliador Federal, desde que tivessem atribuições relacionadas com tal atividade.
7.14.	De outro giro, traz-se à colação a doutrina de Carlos Maximiliano (grifos acrescidos) :
Consideram-se excepcionais as disposições que asseguram privilégio, palavra este de significados vários no terreno jurídico. Abrange: a) o direito exclusivo de explorar serviço de utilidade pública, isto é, o fornecimento de água, luz, transporte fluvial ou urbano etc.; b) o gozo e a exploração de propriedades e riquezas do Estado; franquias, benefícios e outras vantagens especiais concedidas a indivíduos ou corporações; c) preferências e primazias asseguradas, quer a credores, quer a possuidores de boa-fé, autores de benfeitorias e outros, pelo Código Civil, Lei das Falências e diversas mais.
Nos dois primeiros casos, a e b, em que o poder público é o outorgante, a exegese, embora estrita, não pode ser de tal modo limitadora que torne a concessão inoperativa, ou a obra irrealizável. Entretanto, o monopólio deve ser plenamente provado, não se presume; e nos casos duvidosos, quando aplicados os processos de Hermenêutica, a verdade não ressalta nítida, interpreta-se o instrumento de outorga oficial contra o beneficiado e a favor do Governo e do público.
 (...) 
Parece oportuna a generalização da regra exposta acerca de determinadas espécies de preceitos, esclarecer como se entende e aplica uma norma excepcional. É de Direito estrito; reduz-se à hipótese expressa: na dúvida, segue-se a regra geral. Eis porque se diz que a exceção confirma a regra nos casos não excetuados. (in Hermenêutica e aplicação do direito. 15ª Ed., Rio de Janeiro: Forense, 1995, p. 232 e 234) .
7.15.	Posta assim a questão, entende-se que as disposições que assegurem a incorporação de quintos são disposições excepcionais. Daí que, em havendo dúvida sobre a natureza jurídica de determinada função (se de confiança ou não) , deve-se interpretar contra o beneficiado, e, por via de consequência, entende-se que a função de 'executante de mandados' não é uma função de confiança.
7.16.	Nesse sentir, entende-se que as funções de Executantes de Mandados são indistintamente atribuídas aos Oficiais de Justiça Avaliadores no efetivo exercício das atribuições inerentes e próprias do cargo.
7.17.	Nessa toada, não se pode relegar ao oblívio as considerações do Ministro Benjamin Zymler, por ocasião da apreciação do TC Processo 046.575/2020-0 (Acórdão 1738/2021-TCU-Primeira Câmara) :
10.	 No tocante ao sr. (...) , tem-se que o interessado era ocupante do cargo de analista judiciário, especialidade oficial de justiça avaliador, no qual incorporou 'quintos' da Função Comissionada de Execução de Mandados (FC-5) . Tais 'quintos', a partir de 1994, integraram a base de cálculo da média das remunerações de contribuição do inativo, aposentado compulsoriamente, por idade, em 2009. 
11.	 Ocorre que a vantagem, desde sua origem, sempre foi inerente ao cargo efetivo do servidor, não podendo, exatamente por isso, dar ensejo à 'incorporação' de 'quintos'. Eis o dispositivo que a instituiu:
Ato Regulamentar 641/1987, do Conselho da Justiça Federal
Art. 3º As designações para as funções a que se referem os artigos 1º e 2º far-se-ão por atos do Diretor do Foro da respectiva Seção Judiciária, após a indicação do Juiz Federal a que estiverem subordinados os servidores, observando-se os seguintes critérios:
 (...) 
V - as funções de Executantes de Mandados são exclusivas dos Oficiais de Justiça Avaliadores no efetivo exercício das atribuições inerentes e próprias do cargo.
12. Sobre a matéria, o Plenário desta Corte, por meio do Acórdão 2.784/2016, de minha relatoria, esposou o seguinte entendimento:
5. (...) verifico que consta dos atos daqueles que se inativaram no cargo de Analista Judiciário, especialidade Oficial de Justiça Avaliador, o pagamento da vantagem dos quintos, decorrentes da função comissionada FC-5, que teve origem na Gratificação de Representação de Gabinete instituída por meio de normativos internos.
6. Ocorre que tanto a GRG quanto a FC-5 não possuía natureza de função de confiança, pois era paga a todos os ocupantes do cargo efetivo de Analista Judiciário, especialidade Oficial de Justiça Avaliador. Logo, a 'investidura' na função não dependia de escolha da autoridade, do quesito confiança, inerente a todos os ocupantes de função comissionada. Tampouco poderiam seus ocupantes ser demitidos ad nutum. Assim, a despeito do nomen iuris, claro está que se tratava de verdadeira gratificação paga em razão do exercício das atribuições típicas do cargo (execução de mandados) e criada por normativos internos do TRF da 2ª Região. 
7. Posteriormente, quando do advento da Lei 9.421/1996, a GRG paga aos Oficiais de Justiça foi transformada em FC-5. 
8. Embora a própria criação dessa gratificação, por meio de ato administrativo, pudesse ser examinada sob o aspecto da legalidade, o fato é que essa vantagem não possui natureza de função (pois paga indistintamente a todos os Oficiais de Justiça) e, portanto, não teria o condão de gerar a incorporação de quintos. 
9. Nessa linha, cumpre mencionar o Acórdão 1473/2009-TCU-Segunda Câmara (relator Ministro José Jorge) , no qual se considerou ilegal o pagamento de gratificação de representação oriunda de 'função' atribuída a Consultor Legislativo do Senado. O relator acolheu o entendimento do então titular da Sefip, assim vazado: 
À luz dessas definições, parece-nos fora de dúvida que a gratificação de representação paga aos Consultores Legislativos - a exemplo do que já se verificava, a despeito de sua designação oficial, com a anterior 'função comissionada' que lhe deu origem - não se confunde com as funções de confiança, as funções gratificadas ou, muito menos, com os cargos em comissão.
De fato, a gratificação de representação não se encontra associada ao desempenho de encargos especiais atribuídos a apenas uma parte dos Consultores; também não depende da relação de confiança entre o beneficiário e a autoridade responsável pela nomeação; não é transitória e nem pode ser suprimida discricionariamente da remuneração dos servidores. Antes, a gratificação de representação tipifica uma vantagem inerente ao cargo efetivo de Consultor Legislativo, de sorte que o requisito essencial para sua percepção é precisamente a investidura no cargo.
 (...) 
De outra parte, como corolário, não é demais salientar que, tratando-se de vantagem própria do cargo efetivo, a gratificação de representação, assim como a função comissionada que a precedeu, em hipótese alguma poderia dar ensejo à incorporação de quintos.
Com efeito, afora o quanto estabelecido no art. 50 da Lei 8.112/1990, tem-se que o instituto da incorporação de funções, enquanto existente, tinha por objetivo precípuo proporcionar estabilidade financeira àqueles servidores que, investidos por longo período em funções comissionadas, viam-se permanentemente sujeitos a drástica redução no padrão de seus vencimentos, em face do caráter transitório dessas funções, o que poderia, inclusive, comprometer sua independência e exação no exercício de suas atribuições. Tal, como visto, jamais foi o caso da gratificação de representação ou da função comissionada conferida aos Consultores Legislativos, que, por constituir vantagem intrinsecamente vinculada ao cargo efetivo, sempre teve, por definição, caráter permanente.
10. Ademais, não se deve olvidar que o art. 16 da Lei 11.416/2006, que instituiu a Gratificação de Atividade Externa (GAE) , devida exclusivamente ao Oficial de Justiça Avaliador, vedou a percepção dessa gratificação para os servidores designados para o exercício de função comissionada e para os ocupantes de cargo em comissão:
Art. 16.  Fica instituída a Gratificação de Atividade Externa - GAE, devida exclusivamente aos ocupantes do cargo de Analista Judiciário referidos no § 1o do art. 4o desta Lei.
§ 1o A gratificação de que trata este artigo corresponde a 35% (trinta e cinco por cento) do vencimento básico do servidor.
§ 2o É vedada a percepção da gratificação prevista neste artigo pelo servidor designado para o exercício de função comissionada ou nomeado para cargo em comissão.'  (grifei) 
11. Ora, se a GAE não é devida ao servidor ativo que exerce função ou cargo em comissão, não é possível concedê-la ao inativo que se aposenta com as vantagens previstas no do art. 193 da Lei 8.112/1990, sob pena de conferir tratamento mais vantajoso ao inativo que ao ativo. Ou bem o inativo carreia para sua aposentadoria as vantagens inerentes ao cargo comissionado ou percebe a gratificação criada para remunerar o Oficial de Justiça pelo desempenho exclusivo das atribuições típicas de seu cargo. 
12. Nesse ponto, deve-se registrar que os atos de alteração de fundamento legal emitidos pelo TRF da 2ª Região excluíram, de forma acertada, a parcela 'opção' para tornar viável o pagamento da GAE (vide, por exemplo, ato de peça 5) .
13. Quando, porém, se verifica que a função de confiança exercida na atividade era, de fato, gratificação inerente ao cargo efetivo ocupado pelo servidor, o pagamento de 'quintos', além de carecer de sustentação legal, constitui verdadeiro bis in idem, pois cria situação na qual se remunera duplamente o servidor sob o mesmo fundamento: exercício das atribuições de Oficial de Justiça. Diversa é a conclusão quando se verifica que os 'quintos' tiveram origem no exercício de outras funções, não relacionadas às atribuições de Oficial de Justiça. Nessa situação, constitui vantagem paga a qualquer ocupante de cargo efetivo que tenha exercido no passado, no prazo estipulado em lei, cargo comissionado/função de confiança.
14. De igual forma, não se pode admitir o pagamento da parcela 'opção', seja ela decorrente ou não da FC-5 atribuída aos Oficiais de Justiça, ao inativo que percebe a GAE, em razão da vedação expressa contida no § 2º do art. 16 da Lei 11.416/2006, ainda que a mencionada parcela tenha origem em outra função de confiança e decorra da exata aplicação do art. 193 da Lei 8.112/1990. 
15. Do contrário, estar-se-ia conferindo tratamento mais vantajoso ao servidor inativo que ao ativo, o que não parece razoável, por contrariar o objetivo do § 2º do art. 16 da Lei 11.416/2006, que consiste não apenas em remunerar o Oficial de Justiça pelo desempenho de suas atribuições, senão também estimulá-lo a se manter na atividade para a qual foi admitido.
16. Sendo assim, até mesmo o servidor que tenha a seu favor ato de aposentadoria já registrado há mais de cinco anos, do qual constou a incorporação de 'quintos' e/ou o pagamento da 'opção', perde o direito a essas parcelas se optar por receber a GAE.
7.18.	Destarte, considerando que os quintos de FC-05 constantes dos proventos da recorrente são decorrentes do exercício da atribuição de executante de mandados, é de se propor a mantença da ilegalidade de seu ato de aposentadoria.
7.19.	Nessa ordem de ideias, opina-se pela rejeição dos argumentos apresentados.
8. 	Da irredutibilidade dos vencimentos
8.1.	Aduz-se que teria havido violação ao princípio da irredutibilidade de vencimentos, com base nos seguintes argumentos.
8.2.	A Carta Magna, em seu art. 37, inciso XV, traz a garantia da irredutibilidade da remuneração ao afirmar que os subsídios e os vencimentos são irredutíveis. No mesmo sentido, o art. 41, § 3º, da Lei 8.112/1990 e os arts. 40, § 12, e 201, § 11, da CF/1988 (peça 14, p. 30-31) .
8.3.	Cumpre trazer à baila precedente judicial (Processo 1013833.87.2020.4.01.3400) da 6ª Vara Federal Cível da SJDF, no qual se declarou o direito do autor à manutenção de acumulação da VPNI de quintos com a GAE, haja vista que tal situação perdurava há mais de cinco anos (peça 14, p. 31) .
8.4.	Em virtude da incidência dos efeitos da decadência administrativa, da continuidade do pagamento e seu consequente recebimento de boa-fé pela recorrente, deve ser determinada a manutenção do pagamento e autorizada a percepção cumulativa da VPNI oriunda de quintos incorporados com a GAE, o que desde já se requer (peça 14, p. 29) .
Análise
8.5.	Relativamente ao argumento acerca da violação ao princípio da irredutibilidade dos proventos, destaca-se que, de acordo com o STF, não há óbice à redução de proventos caso alguma parcela/vantagem esteja sendo paga ao arrepio da lei, nos termos do entendimento proferido no âmbito do MS 25.552, de relatoria da Ministra Cármen Lúcia, verbis: 
MANDADO DE SEGURANÇA. ATO DO TRIBUNAL DE CONTAS DA UNIÃO. APOSENTADORIA DE MAGISTRADO. (...) DECADÊNCIA ADMINISTRATIVA E OFENSA AO PRINCÍPIO DA IRREDUTIBILIDADE DE SALÁRIOS NÃO CONFIGURADAS.
 (...) 
3. O Supremo Tribunal Federal pacificou entendimento de que, sendo a aposentadoria ato complexo, que só se aperfeiçoa com o registro no Tribunal de Contas da União, o prazo decadencial da Lei 9.784/1999 tem início a partir de sua publicação. Aposentadoria do Impetrante não registrada: inocorrência da decadência administrativa. 
4. A redução de proventos de aposentadoria, quando concedida em desacordo com a lei, não ofende o princípio da irredutibilidade de vencimentos. Precedentes. 
5. Segurança denegada (grifos acrescidos) .
8.6.	Não se tem notícia de que a questão da incorporação irregular de quintos de função - esta paga indistintamente a todos os ocupantes do cargo de analista judiciário, especialidade oficial de justiça avaliador federal -, tenha sido controvertida neste Tribunal, a ponto de justificar uma modulação dos efeitos do acórdão ora recorrido, tal como ocorreu com os quintos decorrentes do exercício de funções comissionadas, no período compreendido entre 8/4/1998 e 4/9/2001.
8.7.	Demais disso, o mérito deste processo não diz respeito ao que foi decidido no RE 638.115/CE (Tema 395) , pelo Pretório Excelso. Como se pode ver no ato de peça 3, no período de 1/9/1993 a 29/4/1999, a interessada laborou como Executante de Mandados (10/10 de FC-05) .
8.8.	A modulação adotada no Acórdão 2988/2018-TCU-Plenário ocorreu, tão somente, para os atos já registrados por esta Corte de Contas, conforme se depreende do seu subitem 9.3:
9.3. determinar à Secretaria-Geral de Administração que transforme em vantagem pessoal, passível de absorção pelos reajustes específicos concedidos às carreiras a que pertencem os servidores deste Tribunal, a retribuição parcial da função comissionada ('opção') paga a inativos e pensionistas cujos proventos são calculados com base na remuneração do servidor ativo e cujos atos concessórios já tenham sido objeto de registro.
8.9.	Ora, no caso em reexame, o ato administrativo é precário, vez que não houve o respectivo registro em razão da constatação de ilegalidade, o que afasta, por si só, a presunção de legitimidade do ato administrativo que concedeu o benefício à ex-servidora.
8.10.	Quanto à boa-fé da recorrente, tenha-se presente que foi considerada ao se dispensar a devolução dos valores indevidamente recebidos, nos termos do Enunciado 106 da Súmula da Jurisprudência do TCU.
8.11.	Assim, não há como se acolher os argumentos apresentados pela recorrente.
9.	Da parcela de quintos incorporada após 8/4/1998
9.1.	Defende a recorrente a manutenção do pagamento de 2/5 de FC-05 - Executante de Mandados, decorrente do exercício da função comissionada após o advento da Lei 9.624/1998, com base nos seguintes argumentos.
9.2.	Inicialmente, foi lotada no TRF da 3ª Região, sendo representada pelo Sindicato dos Trabalhadores do Judiciário Federal do Estado de São Paulo (Sintrajud/SP) . Em 2015, obteve redistribuição para compor os quadros do TJDFT, passando a ser representada pelo Sindjus/DF. Ocorre que ambas as entidades possuem sentenças transitadas em julgado referentes aos quintos de 1998/2001 (peça 14, p. 2-3) :
	- Sintrajud/SP: Processo 2004.61.00.000292-1/SP, da 22ª Vara Federal da SJSP (peça 16) ;
	- Sindjus/DF: Processo 0012092.54.2005.4.01.3400, da 7ª Vara da SJDF (peça 17) .
9.3.	Destarte, os quintos estão protegidos pela coisa julgada e pela determinação do julgamento do RE 638.115/CE, que modulou os efeitos de modo que o pagamento da parcela de quintos seja mantido até sua absorção integral por quaisquer reajustes futuros concedidos aos servidores, como é o caso da recorrente (peça 14, p. 3 e 33-35) .
9.4.	Diante da comprovação da existência de decisões transitadas em julgados reconhecendo o direito à incorporação de quintos relacionados aos anos de 1998/2001, não há qualquer necessidade de discorrer sobre a legalidade ou não de tais incorporações, visto que protegidas pela coisa julgada, que só pode ser revista por meio de ação rescisória (peça 14, p. 3) .
Análise
9.5.	Cabe ressaltar que a ex-servidora era ocupante do cargo de Analista Judiciário, especialidade Execução de Mandados (antigo Oficial de Justiça Avaliador) , sendo que a parcela de quintos decorre do exercício da função de executante de mandados (FC-05) . A jurisprudência da Corte de Contas é no sentido de que a função de execução de mandados não gera direito à incorporação de quintos, por se tratar de vantagem inerente à estrutura remuneratória do cargo de Analista Judiciário, especialidade Execução de Mandados (Acórdão 2784/2016-TCU-Plenário e 5.443/2020-TCU-1ª Câmara, de relatoria do Ministro Benjamin Zymler) .
9.6.	Além disso, a remuneração da interessada contempla a Gratificação de Atividade Externa (GAE) , vantagem criada com o exato propósito de bonificar o exercício da execução de mandados, inerente a seu cargo. Assim, para além da impossibilidade de incorporação de quintos da referida função, o pagamento desses quintos cumulativos com a GAE constitui verdadeiro bis in idem, com dupla remuneração pelo mesmo fundamento: o exercício das atribuições de execução de mandados.
9.7.	No presente pedido de reexame, houve menção às ações judiciais movidas pelo Sintrajud/SP e pelo Sindjus/DF acerca da incorporação de quintos até 4/9/2001, mas que não trataram da situação específica dos antigos Oficiais de Justiça Avaliadores.
9.8.	Cumpre ressaltar que, mesmo nas situações em que as parcelas de quintos/décimos foram incorporadas com base em decisão judicial transitada em julgado, o ato concessório de aposentadoria é ilegal e não merece registro, sendo que o provimento judicial somente impede a suspensão dos pagamentos das parcelas indevidas.
9.9.	Vale rememorar que o julgamento pela ilegalidade do ato de aposentadoria da ex-ocupante do cargo de Analista Judiciário, especialidade Execução de Mandados (antigo Oficial de Justiça Avaliador) decorreu do entendimento de que a função de execução de mandados não gera direito à incorporação de quintos, por se tratar de vantagem inerente à estrutura remuneratória do cargo (Acórdão 2784/2016-TCU-Plenário e 5.443/2020-TCU-1ª Câmara, de relatoria do Ministro Benjamin Zymler) . Ademais, o pagamento desses quintos cumulativos com a GAE constitui verdadeiro bis in idem, com dupla remuneração pelo mesmo fundamento: o exercício das atribuições de execução de mandados.
9.10.	Assim, o aludido reconhecimento, por deliberações judiciais transitadas em julgado, à incorporação de quintos, no período compreendido entre 08/04/1998 e 04/09/2001, tem como pressuposto o efetivo exercício de função de confiança ou cargo comissionado, o que não ocorreu no presente caso, eis que as funções de Executantes de Mandados eram indistintamente atribuídas aos Oficiais de Justiça Avaliadores, no efetivo exercício das atribuições inerentes e próprias do cargo efetivo.9.11.	Diante disso, opina-se pela rejeição dos argumentos apresentados.
10. 	Da segurança jurídica e da vedação de entendimento retroativo
10.1.	Aduz-se que houve violação aos princípios da segurança jurídica e da vedação de entendimento retroativo, com base nos seguintes argumentos.
10.2.	A Administração deve obedecer ao postulado da legalidade, nos termos do art. 37 da CF/1988. Além disso, dispõe o art. 2º da Lei 9.784/1999 que a Administração Pública obedecerá, dentre outros, aos princípios da legalidade, finalidade, motivação, razoabilidade, proporcionalidade, moralidade, ampla defesa, contraditório, segurança jurídica, interesse público e eficiência (peça 14, p. 15-16) .
10.3.	Dito de forma sintetizada, o poder/dever de autotutela não é absoluto, ou seja, seu exercício é limitado em razão do contraditório, da ampla defesa e da própria segurança jurídica (peça 14, p. 18-20) .
10.4.	Em prestígio à segurança jurídica, que decorre do próprio postulado do Estado de Direito, o STF tem rechaçado a possibilidade de anulação ou revogação de atos administrativos em razão de decurso de tempo razoável (peça 14, p. 20) .
10.5.	A alteração de um entendimento que objetiva suprimir direitos não pode ter efeitos retroativos para prejudicar a recorrente. Para mais, a retroação é vedada pelo art. 2º, parágrafo único, inciso XIII, da Lei 9.784/1999 (peça 14, p. 31-33) .
Análise
10.6.	A atuação desta Corte de Contas, no que tange ao julgamento de atos de pessoal para fins de registro, segue o balizamento estabelecido pelo Supremo Tribunal Federal na Súmula Vinculante 3, que excepciona a apreciação da legalidade do ato de concessão inicial de aposentadoria, reforma e pensão da necessidade de observância do contraditório e ampla defesa, conforme já mencionado nos itens 5.6 e 5.7 deste exame.
10.7.	Sobre o princípio da segurança jurídica, cabe lembrar que a sedimentada jurisprudência da Suprema Corte é no sentido de classificar como ato complexo a concessão de aposentadoria, reforma ou pensão, consoante os seguintes julgados: RMS 3.881/SP, MS 19.875/DF, RE 195.861/ES e MS 23.665/DF.
10.8.	Assim, não havendo o registro, o ato de aposentadoria, embora produza efeitos financeiros a partir da concessão precária do gestor competente, não se encontra plenamente formado. Por esta razão, não incide a decadência, uma vez que o ato de aposentação, vigente a partir de 16/9/2019, foi enviado ao TCU em 26/12/2019 (peça 3) e apreciado na Sessão da Segunda Câmara de 23/11/2021 (peça 8) . Com isso, ficam de igual modo afastadas inobservâncias aos princípios da racionalidade administrativa, isonomia, boa-fé, dignidade da pessoa humana e segurança jurídica.
10.9.	Tal entendimento decorre do disposto no inciso III do art. 71 da Constituição Federal, que estabelece que compete ao Tribunal de Contas da União apreciar, para fins de registro, a legalidade dos atos de admissão, assim como a concessão de aposentadoria, reforma ou pensão.
10.10.	Nessa perspectiva, impõe-se reconhecer que referido ato possui natureza precária (cf., e.g., Acórdão 2482/2007-TCU-Primeira Câmara, Relator Ministro Augusto Nardes) , razão pela qual, até que haja o efetivo julgamento e o consequente registro pela Corte de Contas, não há que se falar em ato jurídico perfeito, tendo em vista a ausência de aperfeiçoamento e definitividade do ato.
10.11.	A propósito do tema, colaciona-se entendimento esposado pela Corte Constitucional ao decidir no âmbito do RE 195.861/ES:
APOSENTADORIA. ATO ADMINISTRATIVO DO CONSELHO DA MAGISTRATURA. NATUREZA. COISA JULGADA ADMINISTRATIVA. INEXISTÊNCIA. O ato de aposentadoria exsurge complexo, somente se aperfeiçoando com o registro perante a Corte de Contas. Insubsistência da decisão judicial na qual assentada, como óbice ao exame da legalidade, a coisa julgada administrativa. (grifos acrescidos) 
10.12.	No caso em apreço, não houve o respectivo registro em razão da constatação de ilegalidade no ato, o que afasta, por si só, a presunção de legitimidade do ato administrativo que concedeu o benefício à ex-servidora, não havendo, assim, que se falar em violação da segurança jurídica ou de proteção da confiança.
10.13.	Quanto à boa-fé da recorrente, tenha-se presente que foi considerada ao se dispensar a devolução dos valores indevidamente recebidos, nos termos do acórdão recorrido.
10.14.	Observa-se que a Lei 13.655/2018 incluiu, no Decreto-Lei 4.657/1994 (LINDB) , disposições sobre segurança jurídica e eficiência na criação e na aplicação do direito público, dentre elas a expressa no acrescido art. 23, segundo o qual: 'A decisão administrativa, controladora ou judicial que estabelecer interpretação ou orientação nova sobre norma de conteúdo indeterminado, impondo novo dever ou novo condicionamento de direito, deverá prever regime de transição quando indispensável para que o novo dever ou condicionamento de direito seja cumprido de modo proporcional, equânime e eficiente e sem prejuízo aos interesses gerais', enquanto o art. 24 veda que se declarem inválidas situações plenamente constituídas, com base em mudança posterior de orientação geral.
10.15.	Ora, no caso da recorrente, não houve o exame de norma de conteúdo indeterminado, conforme previsto no art. 1º da Lei 13.655/2018, que promoveu alteração na Lei de Introdução ao Direito Brasileiro (art. 23 da LINDB - Decreto-Lei 4.657/1942) .
10.16.	É sobremodo importante ressaltar que este Tribunal tem o poder/dever de apreciar, para fins de registro, os atos de pensão civil na esfera federal, nos termos do art. 71 da Lei Maior. Esta prerrogativa não pode ser infirmada pela sobreposição dos princípios da razoável duração do processo e da eficiência na Administração Pública.
10.17.	No que tange ao art. 2º, parágrafo único, inciso XIII, da Lei 9.784/1999, o qual veda a aplicação retroativa de nova interpretação, é de se ter presente que o TCU dispõe de Lei Orgânica e Regimento Interno, sendo que a Lei do Processo Administrativo pode ser aplicada naquilo que for compatível com o regramento próprio desta Corte de Contas.
10.18. 	Nessa senda, é de se ressaltar que o art. 260, § 2º, do Regimento Interno deste Tribunal assim dispõe:
§ 2º O acórdão que considerar legal o ato e determinar o seu registro não faz coisa julgada administrativa e poderá ser revisto de ofício pelo Tribunal, com a oitiva do Ministério Público e do beneficiário do ato, dentro do prazo de cinco anos da apreciação, se verificado que o ato viola a ordem jurídica, ou a qualquer tempo, no caso de comprovada má-fé.
10.19.	Nesse quadro, o argumento de que teria havido violação ao princípio da vedação de aplicação retroativa de nova interpretação deve ser rechaçado por três razões:
i) não há direito adquirido à exegese;
ii) não houve o registro do ato de aposentadoria do interessado, de tal arte a não se aplicar a máxima de que a 'modificação posterior de jurisprudência não alcançaria as situações consolidadas à luz de critério interpretativo anterior'. Isto porque poder-se-ia falar em situação consolidada apenas quando o ato de concessão recebe o registro do TCU, por ser ato complexo;
iii) o acórdão que julgar legal o ato de aposentadoria e determinar o seu registro não faz coisa julgada administrativa, nos termos do § 2º do art. 260 do Regimento Interno deste Tribunal.
10.20.	Nessa direção, rememora-se a decisão exarada pelo Plenário do STF, no MS 26.196, de Relatoria do Ministro Ayres Brito (Ata 1/2011, DJE 20, de 18/11/2010) , no sentido de que 'O que regula os proventos da inatividade é a lei (e não sua interpretação) vigente ao tempo em que a servidora preencheu os requisitos para a respectiva aposentadoria (Súmula 359/STF) . Somente a lei pode conceder vantagens a servidores públicos (...) '.
10.21.	A Suprema Corte também deixou assente que 'Inexiste direito adquirido com fundamento em antiga e superada interpretação da lei', bem assim afastou o princípio da segurança em caso semelhante ao ora apreciado, em que o registro do ato não foi autorizado pelo TCU e a antiga jurisprudência não havia sido aplicada em relação ao impetrante.
10.22.	Nessa ordem de ideias, opina-se pela rejeição dos argumentos apresentados.
11.	Do sobrestamento
11.1.	Aduz a recorrente a necessidade de suspensão dos presentes autos até o julgamento da representação objeto do TC Processo 036.450/2020-0.
11.2.	O então Secretário de Fiscalização de Pessoal do TCU, visando apurar possíveis irregularidades no pagamento cumulativo de GAE e VPNI a servidores inativos, ativos e pensionistas do Poder Judiciário da União, representou à Corte de Contas acerca da matéria (peça 14, p. 35) .
11.3.	Destarte, imperioso destacar os pareceres favoráveis da área técnica e do MPTCU pelo provimento da representação, alterando-se o entendimento. Tal fato demanda prudência e, por consequência, a suspensão da decisão que determinou o corte da rubrica dos vencimentos da recorrente (peça 14, p. 35-37) .
11.4.	No mérito, requer que seja reformado o acórdão recorrido, para restabelecer a incorporação da VPNI, ante a ausência da ilegalidade da cumulação (peça 14, p. 40-41) .
Análise
11.5.	Observa-se que a autuação de representação pelo dirigente da Sefip, processo esse que ainda se encontra em fase de instrução, deu-se em razão da constatação, no 6º ciclo da fiscalização contínua de folhas de pagamento, de que 3.453 servidores e pensionistas de ocupantes do cargo de Oficial de Justiça de diversos órgãos do Poder Judiciário recebem GAE e VPNI de quintos/décimos de função de FC-05 (ou equivalente) , caracterizando bis in idem, bem como contrariando jurisprudência pacífica da Corte de Contas acerca da irregularidade do recebimento cumulativo das parcelas de GAE e da VPNI de quintos/décimos decorrentes da mesma função por servidores ativos e inativos no cargo de Oficial de Justiça, conforme os Acórdão 2784/2016-TCU-Plenário (Relator Ministro Benjamin Zymler) , 9.800/2019-TCU-1ª Câmara (Relator Ministro-Substituto Marcos Bemquerer) , 8.533/2019-TCU-1ª Câmara (Relator Ministro Walton Alencar Rodrigues) , 4.994/2019-TCU-2ª Câmara (Relator Ministro André de Carvalho) e 4.523/2019-TCU-1ª Câmara (Relator Ministro Vital do Rêgo) .
11.6.	Dessa forma, entende-se que não é o caso de sobrestar o presente processo de apreciação de ato de aposentadoria até que o Tribunal julgue o mérito da representação objeto do TC Processo 036.450/2020-0, pois trata de ato individual concreto que não depende de orientação geral que eventualmente possa ser emanada no desfecho do referido processo.
11.7.	Assim, opina-se pelo não acolhimento dos argumentos apresentados pela recorrente.
CONCLUSÃO
12.	Da análise de mérito, conclui-se que:
a)	não houve a incidência da decadência;
b)	a função de execução de mandados não tem natureza jurídica de função de confiança, nem pode haver a acumulação dos quintos com a GAE;
c)	não houve violação aos princípios da irredutibilidade de vencimentos;
d)	as ações judiciais movidas pelo Sintrajud/SP e pelo Sindjus/DF acerca da incorporação de quintos até 4/9/2001 não tratou da situação específica dos antigos Oficiais de Justiça Avaliadores;
e)	não ocorreu violação aos princípios da segurança jurídica e da vedação de interpretação retroativa;
f)	não deve ser sobrestado o julgamento do recurso interposto pela interessada.
12.1.	Por conseguinte, deve-se negar provimento ao presente recurso.
PROPOSTA DE ENCAMINHAMENTO
13.	Ante o exposto, submetem-se os autos à consideração superior, propondo-se, com fundamento no art. 48 da Lei 8.443/1992:
a)	conhecer do recurso e, no mérito, negar-lhe provimento;
b)	informar à recorrente e demais interessados do acórdão a ser proferido, destacando que o relatório e o voto que o fundamentam podem ser acessados por meio do endereço eletrônico www.tcu.gov.br/acordaos."
4.	O Ministério Público junto ao TCU, representado nos autos pelo Procurador Marinus Eduardo De Vries Marsico, manifestou-se de acordo com a secretaria especializada (peça 32) .
	É o relatório.

Russielton Sousa Barroso Cipriano (41.213/OAB-DF), representando Lie Mitsuzumi.

Procurador Marinus Eduardo De Vries Marsico.

aposentadoria. incorporação de quintos pelo exercício de função inerente ao cargo efetivo. ilegalidade. pedido de reexame. elementos insuficientes para alterar a deliberação recorrida. conhecimento e negativa de provimento. ciência.

APOSENTADORIA (APOS)

Secretaria de Recursos (Serur); Secretaria de Fiscalização de Integridade de Atos e Pagamentos de Pessoal e de Benefícios Sociais (Sefip).

Cuidam os autos de pedido de reexame interposto por Lie Mitsuzumi contra o Acórdão 18803/2021-TCU-Segunda Câmara, que considerou ilegal seu ato de aposentadoria em razão de impropriedades na incorporação de quintos de função inerente ao cargo efetivo.
2.	Inicialmente, ratifico o despacho exarado no sentido de que o recurso deve ser conhecido, porquanto preenche os requisitos de admissibilidade previstos no artigo 48 da Lei 8.443/1992.
3.	No mérito, acompanho integralmente o posicionamento da secretaria especializada e o Ministério Público junto ao TCU no sentido de negar provimento ao pleito, adotando como razões de decidir os fundamentos sustentados nos pareceres precedentes, sem prejuízo de tecer as seguintes considerações.
4.	De fato, prevalece no TCU o entendimento de que a função de execução de mandados não gera direito à incorporação de quintos, por se tratar de vantagem inerente à estrutura remuneratória do cargo de Analista Judiciário - Especialidade Execução de Mandados (e.g. Acórdão 2784/2016-TCU-Plenário, 5.443/2020-TCU-Primeira Câmara, 1.738/2021-TCU-Primeira Câmara) .
5.	Aliás, nem mesmo o fato de ter havido designação formal para o exercício da referida função tem o condão de alterar sua natureza de vantagem própria do cargo efetivo. Isso porque a investidura não dependia de escolha da autoridade, do quesito confiança, inerente a todos os ocupantes de função comissionada, não podendo seus ocupantes serem demitidos ad nutum, conforme amplamente discutido por ocasião do Acórdão 2784/2016-TCU-Plenário.
6.	Tampouco se admite o pagamento dos referidos quintos com a Gratificação de Atividade Executiva - GAE, pois tal circunstância constitui verdadeiro bis in idem, ao criar situação na qual se remunera duplamente o servidor sob o mesmo fundamento: o exercício das atribuições de Oficial de Justiça (MS 35.662, do STF, e Acórdão 2784/2016-TCU-Plenário) .
7.	Devem, portanto, ser rejeitados os argumentos que sustentam a legalidade da incorporação. 
8.	Não há que se falar, ainda, em ofensa ao contraditório e à ampla defesa. É que o Supremo Tribunal Federal tem entendimento no sentido de que a apreciação da legalidade de atos sujeitos a registro dispensa prévia manifestação, conforme a Súmula Vinculante 3:
"Nos processos perante o Tribunal de Contas da União asseguram-se o contraditório e a ampla defesa quando da decisão puder resultar anulação ou revogação de ato administrativo que beneficie o interessado, excetuada a apreciação da legalidade do ato de concessão inicial de aposentadoria, reforma e pensão."
9.	Também não há guarida à alegação de que teria incidido a decadência no caso. Convém destacar, de pronto, que não transcorreu interregno de 5 anos entre a data de entrada do ato no TCU e seu julgamento, de forma que foi devidamente obedecida a tese firmada pelo STF no Recurso Extraordinário 636.553:
"Em atenção aos princípios da segurança jurídica e da confiança legítima, os Tribunais de Contas estão sujeitos ao prazo de 5 anos para o julgamento da legalidade do ato de concessão inicial de aposentadoria, reforma ou pensão, a contar da chegada do processo à respectiva Corte de Contas."
10.	A propósito, o STF tem jurisprudência assentada (RE 636.553, MS 24.997-8, MS 24.958-7 e MS 25.015-1) , acompanhada pelo TCU (Súmula 278) , no sentido de que o ato de aposentadoria, reforma ou pensão, por sua natureza complexa, somente se aperfeiçoa com o exame e consequente registro pelo Tribunal de Contas, nos termos do art. 71, inciso III, da Constituição Federal. Desse modo, considerando que o ato não foi registrado, não há que se falar em ato jurídico perfeito, válido e eficaz capaz de gerar direito a ser acobertado pela segurança jurídica ou por modulação de efeitos.
11.	A segurança jurídica e a boa-fé, aliás, foram devidamente prestigiadas ao ser dispensada a devolução dos valores percebidos indevidamente até a prolação do acórdão recorrido, nos termos da Súmula 106 do TCU.
12.	No que se refere à tese da irredutibilidade salarial do servidor, a compreensão sedimentada no âmbito do STF é no sentido de que a redução de proventos de aposentadoria, quando concedida em desacordo com a lei, não ofende o princípio da irredutibilidade de vencimentos (e.g. MS 25.552 e MS 21.548) , independentemente de ter havido contribuição previdenciária sobre a parcela inquinada.
13.	Em relação ao argumento de que haveria decisão do Poder Judiciário a assegurar a incorporação de quintos no período de 08/04/1998 e 04/09/2001, deve-se ter em mente que o pressuposto lógico do aresto judicial é o exercício de função incorporável, o que, conforme amplamente demonstrado, não é o caso das funções de Execução de Mandados atribuídas aos Oficiais de Justiça Avaliadores. 
14.	Sobre o pedido de sobrestamento do feito até a apreciação da representação objeto do TC Processo 036.450/2020-0, autuado para apurar possível irregularidade no pagamento cumulativo de quintos e GAE, registro que a apreciação individual de atos sujeitos a registro é feita em processo próprio e independe do desfecho de outros processos que tratem de matéria similar.
15.	Quanto aos demais argumentos recursais, considero que foram todos devidamente refutados pela secretaria especializada em seu parecer, razão pela qual deixo de tecer considerações adicionais.
16.	Feitas essas considerações, entendo que deve ser negado provimento ao recurso, mantendo-se inalterada a deliberação ora impugnada.
	Ante o exposto, voto por que o Tribunal adote a deliberação que ora submeto à apreciação deste Colegiado.
TCU, Sala das Sessões Ministro Luciano Brandão Alves de Souza, em 4 de outubro de 2022.
Ministro BRUNO DANTAS
Relator